【裁判字號】    89,台上,776
【裁判日期】    890217
【裁判案由】    搶奪等罪
【裁判全文】
最高法院刑事判決                                八十九年度台上字第七七六號
    上  訴  人  臺灣高等法院檢察署檢察官
    上  訴  人
    即  被  告  乙○○
    被      告  甲○○
右上訴人因被告等搶奪等罪案件，不服臺灣高等法院中華民國八十八年十一月十一日
第二審判決（八十八年度上訴字第三五六八號，起訴案號：台灣台北地方法院檢察署
八十八年度偵字第七五一九號），提起上訴，本院判決如左：
    主  文
原判決關於乙○○、甲○○違反槍砲彈藥刀械管制條例部分撤銷，發回台灣高等法院
。
其他上訴駁回。
    理  由
壹、撤銷部分：
本件原判決認定上訴人乙○○因其弟金國慶與經常在台北市○○街夜市活動綽號「大
同」之不詳姓名男子有過節，乃邀同被告甲○○前往找該綽號「大同」者理論。甲○
○即於八十八年三月二十二日晚間在高雄六合路夜市，以每支新台幣五千元之代價向
某不詳姓名之人購得已貫通槍管，可發射金屬或子彈具有殺傷力之仿 BERETTA廠半自
動手槍製造之改造玩具手槍二支（槍枝管制編號為：0000000000、000
0000000號），而未經許可持有該二支改造玩具手槍。嗣於同年月二十三日下
午，乙○○即與甲○○基於共同犯意之聯絡而持有該二支具有殺傷力之改造玩具手槍
，並共同駕乘租得之ＪＩ一○五七九號小客車自高雄縣出發北上，於同日晚間在台北
縣新莊市與金國慶會合後，即前往台北市欲尋找綽號「大同」者理論，惟尚未尋獲即
於同年月二十四日凌晨四時許，在台北市○○路與撫遠街口為警查獲，並扣得前開改
造玩具手槍二支等情。因而維持第一審論處乙○○、甲○○共同未經許可，持有可發
射金屬或子彈具有殺傷力之改造玩具手槍（均累犯）罪刑，而駁回乙○○、甲○○二
人在第二審關於此部分之上訴，固非無見。
惟查，(一)、按刑事訴訟法第三百七十一條之逕行判決，以被告經合法傳喚，無正當理
由不到庭陳述者為限。又按送達於在監獄或看守所之人，應囑託該監所長官為之，同
法第五十六條第二項定有明文。查甲○○自八十八年十月九日起，即因強盜案件羈押
於台灣台中看守所，有台灣高等法院檢察署刑案資料查註紀錄表暨法務部全國檢察官
線上查詢刑案人犯在監所最新資料系統查詢表可稽。原審指定八十八年十一月四日為
本案審判期日，當時甲○○仍羈押於台灣台中看守所中。原審未依法將審判期日之傳
票囑託該看守所長官送達於甲○○，亦未予以提訊，而將該傳票送達於非其住居所之
高雄縣岡山鎮○○路二五二巷一號，由其嫂呂陳寶蕊代收，有送達證書附於原審卷內
足稽（見原審卷第四十七、四十八頁），自難認該傳票已合法送達於甲○○。是甲○
○未於審判期日到庭陳述，顯係未經合法傳喚所致，原審不待其到庭陳述逕行判決，
揆之首揭規定，自有刑事訴訟法第三百七十九條第六款之當然違背法令。(二)、槍砲彈
藥刀械管制條例第十一條第四項之罪，以所持有之槍砲具有殺傷力為要件，本件扣案
之仿 BERETTA廠半自動手槍製造之改造玩具手槍二支（槍枝管制編號為：00000
00000、0000000000號），經內政部警政署刑事警察局鑑定結果，固
認「槍管均為塑膠材質且均已貫通，以打擊底火（藥）引爆子彈內火藥為發射動力」
等情。惟是否具殺傷力，該局則未進一步予以鑑驗，僅檢附「槍枝殺傷力鑑驗說明」
供為參考。該說明雖亦謂「槍枝以擊發底火藥為發射動力者，依本局對送鑑槍枝實驗
結果，槍枝倘裝填子彈適當，則其最具威力之發射動能，均可達二十焦耳＼平方公分
以上，足以穿透人體皮肉層……」等語。但對於本件扣案之上開改造玩具手槍，與該
局用以實驗之槍枝，其材質、機能、改造後之構造是否相同？該實驗結果能否類比、
援引適用於本件扣案之槍械？則未進一步說明。原判決理由雖說明槍枝材質是否為塑
膠，以及於擊發時是否會爆裂，並不影響其殺傷力之判斷云云，然對於上開鑑驗通知
書如何得為本件槍枝具有殺傷力之認定基礎，則並未說明其理由，自嫌理由不備。(三)
、按當事人聲請調查之證據，若於待證之事實確有重要關係，而又非不易調查或不能
調查者，則為明瞭案情起見，自應盡職權能事，踐行調查之程序。若不為調查，判決
內亦未說明其之所以無庸調查之理由者，即有應調查之證據未予調查及理由不備之違
法。卷查乙○○於原審辯稱，其於八十八年三月二十四日被帶至台北市警察局保安大
隊調查時，警員鄭忠凱、趙瑩昌、林哲民及其主管均在場，經該主管當場檢視扣案之
三支槍枝，發現該等槍枝均有阻鐵，根本不能擊發。且警方於當日訊問時，渠係供稱
：「昨（二十三）日我們出發後，車子已上高速公路後，他（指甲○○）才告訴我有
準備三把槍枝……」等語；然警訊筆錄竟記載為：「而昨（二十三）日我們出發時，
他（指甲○○）便告訴我有準備參把槍枝等物，並放在所攜帶之行李袋中……」等語
，顯與其當時所供內容不符等語。並聲請原審勘驗警訊錄音帶予以核對，及傳訊台北
市警察局保安大隊一中隊警員鄭忠凱、趙瑩昌、林哲民及其主管，以證明本件槍枝於
查扣當時經該主管檢視結果均有阻鐵，不能擊發等事實（見原審卷第五十二、五十三
、六十九頁刑事調查證據聲請狀）。凡此與判斷上開槍枝是否具有殺傷力，以及警訊
筆錄所載是否與其所供內容相符，而得採為其犯罪證據攸關，自有併予調查審酌之必
要。乃原審未予調查，復未於判決內說明其之所以無庸調查之理由，依上說明，自有
應調查之證據未予調查及理由不備之違法。檢察官及乙○○上訴意旨執以指摘原判決
此部分不當，非無理由，應認原判決關於此部分有撤銷發回之原因。
貳、駁回部分：
一、搶奪部分：
按刑事訴訟法第三百七十七條規定，上訴於第三審法院，非以判決違背法令為理由，
不得為之。是提起第三審上訴，應以原判決違背法令為理由，係屬法定要件。如果上
訴理由狀並非依據卷內訴訟資料，具體指摘原判決不適用何種法則或如何適用不當，
或所指摘原判決違法情事，顯與法律規定得為第三審上訴理由之違法情形，不相適合
時，均應認其上訴為違背法律上之程式，予以駁回。本件原判決認定乙○○於八十八
年三月八日凌晨一、二時許，與甲○○駕車途經台南縣永康市○○路三八三號附近時
，因不滿林基發停置於該處之ＱＧ－三七七五號自用小客車開啟車頭遠燈，致其等所
駕之車險與該車擦撞，乃下車欲與林基發理論，並將其拖出車外。因林基發酒醉跌坐
地面，甲○○見狀即駕車先行離去。乙○○竟萌為自己不法所有之意圖，趁林基發酒
醉不及防備且無力防備之際，奪取而駛走該ＱＧ－三七七五號小客車，並將林基發所
有置於車內之汽車駕駛執照乙枚取走攜帶備用，事後將該車棄置於高雄縣岡山鎮○○
○路上等情。因而維持第一審論處乙○○意圖為自己不法之所有，而搶奪他人之動產
（累犯）罪刑，而駁回乙○○在第二審關於此部分之上訴。已敘明右揭事實，業據乙
○○在原審供承有取走林基發所有前揭自用小客車及其駕駛執照之事實，核與被害人
林基發指訴被害情節相符，並有車輛竊盜車牌失竊個別查詢報表－查詢車輛認可資料
，及台南縣警察局永康分局函覆之車輛尋獲情形暨車輛協尋報案單、電腦單等資料附
卷可稽。而被害人林基發因酒醉將其自用小客車停於上揭處所休息，若非遭乙○○拖
下車，其應無自行下車之理。且其既遭強行拉出車外，必已稍微清醒，僅係無力抗拒
而已，尚非酒醉而全然不醒人事，則乙○○趁其酒醉不及防備且無力防備之際，駛走
該自用小客車，並將其所有置於車內之汽車駕駛執照一枚一併取走，又先將車子開回
家，事後始將該車棄置於高雄縣岡山鎮，顯見其有為自己不法所有之搶奪意圖甚明，
為其所憑之證據及認定之理由。並以乙○○雖否認搶奪，辯稱當時林基發已酒醉不省
人事，渠僅係開玩笑而已，並無搶奪其車之意思云云，如何不足憑採，均於理由內一
一詳予指駁及說明。核其所為之論斷，俱與卷內資料相符，從形式上觀察，原判決並
無適用法則不當及違反證據法則等違法情形。上訴意旨略以，(1)、警訊筆錄記載關於
渠開走林基發車子之過程與渠所述及事實均有不符，原審未核對警訊過程之錄音帶或
錄影帶，遽採該警訊筆錄作為證據，自屬違法。(2)、被害人林基發所述被害過程前後
不一，原審採用其警訊時所述作為證據，有違經驗法則及論理法則。(3)、林基發向警
方報案係謂其車輛失竊，而非遭搶；且當時乙○○係乘林基發酒醉不省人事之際竊取
其車，應僅成立竊盜罪，原審論以搶奪罪，亦有違誤等語。惟查證據之取捨及事實之
認定，為事實審法院之職權，倘其採證認事並不違背證據法則，自難指為違法。經查
原判決係採用乙○○在審判中之自白及被害人林基發之證述，作為認定其犯搶奪罪之
依據，並非採用乙○○之警訊筆錄作為證據；上訴意旨就原審未採用之乙○○警訊筆
錄，執為指摘，並非適法之第三審上訴理由。又林基發所述被害細節縱有出入，然原
判決以其指證遭搶奪車輛及汽車駕駛執照之主要情節前後一致，而採為證據，於法並
無不合。上訴意旨並未具體說明原判決之論斷究違如何之經驗法則及論理法則，汎詞
指摘，亦非適法之第三審上訴理由。又原判決以林基發當時雖已酒醉，然並非毫無意
識，因認乙○○趁其酒醉不及且無力防備之際，駛走其車並拿取其汽車駕駛執照之行
為應成立搶奪罪，已敘明其所憑之證據及理由。上訴意旨猶主張其係趁林基發當時酒
醉不省人事而竊取其車，應成立竊盜罪云云，係對原審已明白論斷之事項，及採證認
事職權之適法行使，任憑己見漫為事實上之爭執，顯與法律所規定得為第三審上訴理
由不相適合。其此部分上訴為違背法律上程式，應予駁回。
二、加重竊盜部分：
按刑事訴訟法第三百七十六條所列各罪之案件，經第二審判決者，不得上訴於第三審
法院，法有明文。本件原判決關於乙○○加重竊盜罪部分，核屬刑事訴訟法第三百七
十六條第二款之案件，依首開說明，既經第二審判決，自不得上訴於第三審法院。乙
○○竟就此部分復提起上訴，顯為法所不許，此部分之上訴為不合法，應予駁回。
據上論斷，應依刑事訴訟法第三百九十五條前段、第三百九十七條、第四百零一條，
判決如主文。
中      華      民      國    八十九    年      二      月     十七     日
                              最高法院刑事第八庭
                                  審判長法官  吳  雄  銘
                                        法官  石  木  欽
                                        法官  郭  毓  洲
                                        法官  吳  三  龍
                                        法官  魏  新  和
      右正本證明與原本無異
                                              書  記  官
中      華      民      國    八十九    年      二      月     二十一   日


司法院資訊處製作；財團法人民間司法改革基金會備份。
